臺灣新竹地方法院民事簡易判決　　　　100年度竹簡字第149號
原　　　告　陳盛江
訴訟代理人　曾桂釵律師
被　　　告　廖登龍
上列當事人間請求確認界址事件，本院於中華民國100年4月21日
辯論終結，判決如下：
     主  文
確認原告所有坐落新竹市○○段1088地號土地，與被告所有坐落
新竹市○○段1089地號土地之界址為如附圖所示Ａ─ａ─ｂ─ｄ
點連線。
訴訟費用由兩造各負擔二分之一。
    事實及理由
壹、程序方面：
一、按「原告之訴，有左列各款情形之一者，法院應以裁定駁回
    之。但其情形可以補正者，審判長應定期間先命補正：七、
    起訴違背第253條、第263第2 項之規定，或其訴訟標的為確
    定判決之效力所及者。」，民事訴訟法第249條第1項第7 款
    定有明文。經查，被告廖登龍前以原告陳盛江所有之新竹市
    ○○段107 建號建物占用被告所有之同段1089地號土地，對
    原告提起拆屋還地之訴，經本院另案98年度竹簡字第588 號
    、99年度簡上字第18號民事判決確定在案（詳本院卷第20頁
    至第30頁），且經本院依職權調閱上開案卷核閱無訛。然查
    ，本件原告係對被告提起確認界址之訴，非涉及所有權之爭
    ，又其起訴之依據係民事訴訟法第427條第2項第5 款之規定
    ，而非實體法上之形成權，故此項訴訟應屬形成之訴，且為
    形式上形成之訴，具有非訟事件之性質，法院不受當事人聲
    明之拘束，得斟酌具體情形，本諸公平原則，依職權定其經
    界。準此，其訴訟標的自與兩造間前開拆屋還地事件係以民
    法第767 條規定為請求權基礎者不同，非為同一事件，原告
    提起本件訴訟，與前開法條無違，起訴自屬合法，合先敘明
    。
貳、實體方面：
一、原告起訴主張：
（一）系爭坐落新竹市○○段1088地號土地（重測前50-15 地號
      土地，下稱：系爭1088地號土地）、同段1089地號土地（
      重測前50-14 地號，下稱：系爭1089地號土地），乃相毗
      鄰土地，現分別為原告、被告所有。系爭1088、1089地號
      土地於民國71年間辦理地籍重測時，1088地號土地所有權
      人即原告之母陳呂來卻、1089地號土地所有權人即被告之
      前手張曾瓊，均指界以共同壁中心為界。嗣被告於78年
      向前手張曾瓊買受1089地號土地及其上679 建號建物後
      ，亦與原告之母陳呂來卻約定共壁使用。惟重測後之地籍
      圖竟與實地現況之牆壁中心不符，有所偏移，致被告誤認
      原告坐落1088地號土地之107號建物越界，乃於97 年間向
      原告提起拆屋還地訴訟，經本院另案98年竹簡字第588 號
      及99年簡上字第18號詳予調查，判定原告所有建物並無越
      界，而係重測後地籍圖有誤，系爭1088、1089地號土地正
      確之界址應係附圖所示之Ａ─ａ─ｂ─ｄ點連線，因而判
      決駁回被告拆屋還地之訴訟確定在案。然目前地籍圖之界
      址仍未更正，因恐影響下一代或日後不知情之交易相對人
      ，故提起本件確認界址訴訟。
（二）對於被告抗辯所為之陳述：
  １、被告辯稱系爭1088、1089地號土地界址應以重測後之新地
      籍圖為準，亦即應如附圖Ａ─Ｂ連線等語，原告否認之，
      蓋重測當時地政事務所並未就舊共同壁做測量，僅以新地
      籍圖套現有建物前段，故發生錯誤，否則不可能僅前段越
      界，後段卻未越界。
  ２、被告辯稱其搭建679 建號建物時係平行牆壁中心線搭蓋，
      並非沿地籍線搭蓋，故應有附圖ｂ─Ｂ─ｄ之畸零地存在
      等語，原告否認之，蓋107建號建物與679建號建物間實無
      空隙。
（三）原告為此聲明：
  １、確認原告所有坐落新竹市○○段1088地號土地，與被告所
      有坐落新竹市○○段1089地號土地之界址為如附圖所示Ａ
      ─ａ─ｂ─ｄ點連線。
  ２、訴訟費用由被告負擔 。
二、被告答辯：
（一）系爭1088、1089地號土地於71年間重測後，即公告發行新
      版地籍圖，原71年之前之舊版地籍圖已停止使用，故兩造
      土地界址即應以重測後之新地籍圖為準，亦即應為附圖Ａ
      ─Ｂ點連線。
（二）被告搭建679 建號建物時係平行牆壁中心線搭蓋，並非沿
      地籍線搭蓋，始在如附圖所示ｂ─Ｂ─ｄ點所圍區域處有
      畸零地存在，故附圖所示Ａ─ａ─ｂ─ｄ連線並非系爭10
      88、1089地號土地之界址。
（三）被告為此聲明：
  １、確認被告所有坐落新竹市○○段1089地號土地，與原告所
      有坐落新竹市○○段1088地號土地之界址為附圖所示Ａ─
      Ｂ連線。
  ２、原告之訴駁回。
  ３、訴訟費用由原告負擔。
三、本院之判斷
（一）系爭1088地號土地為原告所有，與被告所有系爭1089地號
      土地相毗鄰，兩造並在各自土地上建築房屋使用，且原始
      建物之牆壁為共同壁，兩造土地界址於71年間辦理重測時
      ，兩造均同意以兩造房屋後段舊共同牆壁的中心線延伸為
      兩造土地之界址等情，業據原告提出土地登記謄本、建物
      登記謄本、地籍調查表各4紙及共同壁同意書1份附卷可稽
      （詳本院卷第8頁至第15 頁），且為兩造所不爭執（詳本
      院卷第35頁背面），自堪信為真實。
（二）按除表現主文之訴訟標的外，法院於判決理由中就訴訟標
      的以外之重要爭點，本於當事人辯論之結果已為判斷時，
      除顯然違背法令或當事人已提出新訴訟資料，足以推翻原
      判斷之情形外，於同一當事人就該重要爭點所提起之訴訟
      中，法院及當事人就該已經法院判斷之重要爭點法律關係
      ，皆不得為任何相反之判斷或主張，始符民事訴訟法上之
      誠信原則，最高法院88年度台上字第557 號判決揭示甚明
      。
（三）經查：被告曾以原告在系爭1088地號土地前段加蓋圍牆，
      並搭蓋鐵皮作為車庫使用時，增建之圍牆越界占用被告所
      有之系爭1089地號土地為由，於97年間向原告提起拆屋還
      地訴訟，而兩造於前訴訟中即已就新竹市地政事務所71年
      間地籍重測結果是否正確，亦即系爭1088、1089地號土地
      界址為何乙節發生爭執，此為被告前訴訟請求原告拆屋還
      地時，乃認應先判斷被告所有系爭1089地號土地界址所在
      ，始能究明原告所有之107 建號及其附屬建物是否無權占
      有被告所有之系爭1089地號土地。又兩造於前訴訟中就系
      爭1088、1089地號土地之界線應以兩造房屋舊牆壁中線之
      延長線為準乙節並不爭執（詳本院98年度竹簡字第588 號
      卷二第30頁背面），而前訴訟之第一審法院為判斷此重要
      爭點，乃先囑託新竹市地政事務所依現有地籍測量，結果
      認原告所有之107 建號建物圍牆占用被告所有系爭1089號
      土地0.48 平方公尺（詳本院98年度竹簡字第588號卷一第
      169頁 ），嗣因原告仍有疑義，前訴訟之第一審法院乃再
      函請內政部國土測繪中心（下稱：國土測繪中心）派員會
      同兩造到場履勘鑑測，並請國土測繪中心就71年重測確定
      之地籍圖經界線是否與界址相符表示意見，國土測繪中心
      以98年11月11日測籍字第0980010995號函附鑑定書表示：
      「本案係使用精密電子測距經緯儀，在系爭土地附近施測
      圖根點，並經計算檢核閉合後，作為該測區之控制點，然
      後以各圖根點為基點，用上列儀器分別施測系爭土地雙方
      當事人指界位置及附近界址點、使用坵形位置，並計算其
      坐標值輸入電腦，以自動繪圖儀展繪於鑑測原圖上（與地
      籍圖同比例尺：1/ 500），然後依據新竹市地政事務所保
      管之地籍圖、圖解地籍圖數值化成果、宗地資料，展繪本
      案有關土地地籍圖經界線，與前項成果核對檢核後測定於
      鑑測原圖上，作成鑑定圖」、「圖示ａ─ｂ─ｄ紅色連接
      虛線，係新竹市○○路14巷6弄4號房屋及其附屬建物（和
      平段1088地號土地所有權人）與相鄰和平段1089地號上建
      物牆壁之中心位置，其中ａ、ｂ點實地噴紅漆，係聲請人
      （和平段1089地號土地所有權人）指界位置。Ａ、ｄ點分
      別為ａ─ｂ牆壁中心連接線及其延長與地籍圖經界之交點
      。」（ 詳本院98年度竹簡字第588號卷一第244頁至第246
      頁），則依國土測繪中心之鑑定，系爭1088、1089地號土
      地界址所在之舊牆壁中線延長線，應為如附圖所示Ａ─ａ
      ─ｂ─ｄ點連線，亦即為兩造指界之界址無誤。至於系爭
      土地重測後地籍圖與目前實地現況不符，亦經國土測繪中
      心鑑定明確，並於鑑定書載明「有關本案系爭界址於71年
      辦理重測時地籍調查表記載以3 牆壁中為界，本中心於98
      年8月3日會勘後，實地測量結果發現，重測後地籍圖與目
      前實地現況之牆壁中心不符。」（詳本院98年度竹簡字第
      588 號卷一第245頁、第246頁），是以，前訴訟第一審法
      院判斷該鑑定圖之測量方法、精確性等後，乃認兩造所有
      系爭1088、1089地號土地之界址，應為如附圖所示Ａ─ａ
      ─ｂ─ｄ點連線所在，遂判決被告敗訴，有本院另案98年
      度竹簡字第588 號民事簡易判決書在卷足憑（詳本院卷第
      20頁至第24頁）。嗣被告上訴第二審，系爭1088、1089地
      號土地界址仍屬第二審之重要爭點，前訴訟第二審法院就
      此重要爭點，亦於斟酌新竹地政事務所施測人員林瑞煌及
      國土測繪中心施測人員洪樹全到庭所為之證詞、兩造均不
      爭執系爭1088、1089地號土地之界址係在兩造房屋舊牆壁
      中心點之延長線，及國土測繪中心之測繪方法係使用精密
      電子測量儀器作為工具，且在系爭土地附近施測圖根點為
      據作為鑑定圖較為可採等情後，乃判認國土測繪中心之鑑
      定圖與兩造指界之界址相符，因而判斷兩造所有系爭1088
      、1089地號土地之界址，應係在如附圖所示Ａ─ａ─ｂ─
      ｄ點連線處，原告所有之建物並未占用到被告所有之系爭
      1089地號土地，乃判決駁回被告之上訴確定在案，有本院
      另案99年度簡上字第18號民事判決書附卷可稽（詳本院卷
      第20頁至第24頁），亦經本院依職權調閱上開拆屋還地案
      全卷查明屬實。
（四）綜觀本院另案審理上開兩造間返還土地之前訴訟均將「系
      爭1088、1089地號土地界址為何」列為兩造之重要爭執點
      ，並本於當事人辯論之結果作成判斷，且前訴訟業經判決
      確定。是以，前案確定判決之上開爭點與本件「系爭1088
      、1089地號土地界址為何」之爭點相同，且兩造現於本案
      提出之證據資料，均於前案訴訟中即已提出主張辯論，並
      非新訴訟資料，為兩造所自承（詳本院卷第91頁背面），
      而前訴訟就此重要爭點既已為判斷，則依據前開最高法院
      判決之意旨，本件訴訟上開爭點具備「於同一當事人間」
      、「非顯然違背法令」及「當事人未提出新訴訟資料足以
      推翻原判斷」之要件，基於訴訟上之誠信原則及當事人公
      平之訴訟法理，本件就已經法院判斷之重要爭點，即不得
      為相反之判斷，被告仍執前詞為上開辯稱，自屬無據。從
      而，原告請求確認兩造間所有系爭1088、1089地號土地之
      界址，應為如附圖所示Ａ─ａ─ｂ─ｄ點連線，洵屬正當
      ，應予准許。
四、末按所謂定不動產界線之訴訟，係指不動產之經界不明，當
    事人就經界有爭執而請求法院定其界線所在之訴訟而言，性
    質上屬於形成訴訟，當事人對於相鄰土地之界址何在，固得
    向法院提供證據資料作聲明及陳述，惟法院之判決並不受其
    聲明之拘束，而兩造對於土地之經界線既有爭執，原告自得
    請求確定界址。本件原告雖得訴請確定界址，然而被告應訴
    亦屬伸張、防衛權利所必要，而界址之確定於兩造均屬有利
    ，若全由當事人之一方負擔訴訟費用，顯非公平，爰諭知訴
    訟費用應由兩造依主文第2 項所示比例負擔。
五、至兩造其餘之攻擊或防禦方法及未經援用之證據，經本院斟
    酌後，認為均不足以影響本判決之結果，自無逐一詳予論駁
    之必要，併此敘明。
六、訴訟費用負擔之依據：民事訴訟法第80條之1。
中    華    民    國   100    年    5     月    6     日
                  新竹簡易庭    法  官  王佳惠
以上正本係照原本作成。
如對本判決上訴，須於判決送達後 20 日內向本院提出上訴狀。
如委任律師提起上訴者，應一併繳納上訴審裁判費。
中    華    民    國   100    年    5     月    6     日
                                書記官  陳思璟